【裁判字號】    95,台上,4049
【裁判日期】    950721
【裁判案由】    貪污
【裁判全文】
最高法院刑事判決            九十五年度台上字第四０四九號
    上  訴  人  台灣高等法院台南分院檢察署檢察官
                壬○○
    選任辯護人  查明邦律師
    上  訴  人  巳○○
    選任辯護人  李合法律師
                趙培皓律師
    上  訴  人  癸○○
                        23號.
    選任辯護人  黃正彥律師
    上  訴  人  玄○○
    選任辯護人  黃溫信律師
                黃紹文律師
                徐美玉律師
    上  訴  人  甲○○
                        號5樓.
                蔡明輝
                乙○○
                        25之.
                丙○○
                        號
                丁○○
                        946.
                己○○
                        號
                庚○○
                        號
                辛○○
                子○○
                        號
                丑○○
                        莊30.
                寅○○
                        號
                午○○
                        號
                未○○
                        33號.
                申○○
                        291.
                酉○○
                戌○○
                        16之.
                亥○○
                天○○
                        之1
                地○○
                        260.
                宇○○
                        137.
                宙○○
                        號
                黃○○
                        尾21.
                Ａ○○
                Ｂ○○
    上  訴  人
    即  被  告  辰○○
    被      告  卯○○
                        18號.
                戊○○
上列上訴人等因被告等貪污案件，不服台灣高等法院台南分院中
華民國九十四年四月十五日第二審更審判決（九十二年度重上更
(一)字第一八六號；起訴案號：台灣台南地方法院檢察署八十七年
度偵字第五四六五、五五二七、五五六七、五七五六、六一二八
、六四八一、六四八二、六七一八、七０四二號），提起上訴，
本院判決如下：
    主  文
原判決關於甲○○、寅○○、蔡明輝、乙○○、丙○○、丁○○
、己○○、庚○○、辛○○、壬○○、癸○○、子○○、丑○○
、辰○○、巳○○、午○○、未○○、申○○、地○○、宇○○
、戌○○、亥○○、宙○○、黃○○、Ａ○○、Ｂ○○、酉○○
、玄○○、戊○○、卯○○、天○○部分均撤銷，發回台灣高等
法院台南分院。
    理  由
本件原判決撤銷第一審關於上訴人甲○○、寅○○、蔡明輝、乙
○○、丙○○、丁○○、己○○、庚○○、辛○○、壬○○、癸
○○、子○○、丑○○、巳○○、午○○、未○○、申○○、酉
○○、地○○、宇○○、戌○○、亥○○、宙○○、玄○○、黃
○○、Ａ○○、Ｂ○○，上訴人即被告辰○○，被告戊○○、卯
○○，及上訴人天○○行賄部分之科刑判決。改判論處甲○○、
寅○○、蔡明輝、乙○○、丙○○、丁○○、己○○、庚○○、
辛○○、壬○○、癸○○、子○○、丑○○、辰○○、巳○○、
午○○、未○○、申○○共同連續依據法令從事公務之人員，對
於違背職務之行為收受賄賂罪刑；酉○○、地○○、宇○○、天
○○、戌○○、亥○○、黃○○、Ａ○○非依據法令從事公務之
人員共同連續對於依據法令從事公務之人員，關於違背職務之行
為交付賄賂罪刑，及宙○○、玄○○、Ｂ○○非依據法令從事公
務之人員連續對於依據法令從事公務之人員，關於違背職務之行
為交付賄賂罪刑；改判諭知戊○○、卯○○無罪。固非無見。
惟查：(一)原判決事實欄一認定甲○○、寅○○、蔡明輝、乙○○
、丙○○、丁○○、周紀武與劉木川（周紀武、劉木川均業經判
決免刑確定）均係嘉義監理所麻豆監理站（下稱麻豆監理站）依
據法令從事公務之人員，基於對於違背職務行為收受賄賂之概括
犯意，自民國八十年間起至八十七年五月間止，共同明知楊錦元
（業經判決免刑確定）、酉○○所經營驊聖、驊峰、驊慶、及靠
行之驊暉、驊益、驊群、皇盈、亞裕、萬大等客運公司之新進遊
覽車二十輛及舊有之遊覽車十二輛，因超重或其他情形致無法通
過監理站正常檢驗程序，竟於每次檢驗前，由甲○○將當日電腦
抽中檢驗員名單告知楊錦元或酉○○，以利覓妥檢驗員安插送驗
事宜，並連續指示寅○○、蔡明輝、乙○○、丙○○、丁○○、
周紀武、劉木川，於抽派檢驗時，違背職務上應盡之檢驗義務，
違法包庇通過檢驗。楊錦元、酉○○則以每輛新車新台幣（下同
）六千元，每輛舊車三千元之賄款交付予甲○○。其間於八十六
年一月二十七日，因周紀武發現驊聖等公司送驗之新車中有一輛
疑有切斷大樑之嫌，故未予檢驗通過，甲○○即要酉○○致送八
千元賄款，酉○○亦如數交付以利通過檢驗。甲○○除自留部分
賄款外，再將賄款轉交予寅○○、蔡明輝、乙○○、丙○○、丁
○○及周紀武、劉木川等情。似指酉○○、寅○○、蔡明輝、乙
○○、丙○○、丁○○與周紀武、劉木川基於犯意之聯絡，於八
十年間某日起至八十七年五月間某日止期間，共同違法包庇驊聖
等公司送驗車輛並收受賄賂。原判決理由貳、一固載稱：周紀武
於法務部調查局台南縣調查站（下稱台南縣調查站）供稱賄款均
由甲○○親自轉交致送，地點均在麻豆監理站；楊錦元於偵查中
亦供稱自八十年間起送賄款給監理站請甲○○轉交等語。然又載
稱：蔡明輝、乙○○於偵查中分別供稱甲○○調職後，酉○○曾
交款一次；丁○○於偵查中供稱甲○○收受金錢至八十五年底，
伊於甲○○調職後，未再收到酉○○送來的錢；酉○○於台南縣
調查站供承八十六年十月間甲○○調走後，曾找過寅○○取代其
位置，但寅○○祇同意協助通風報信，不願轉送賄款，並於偵查
中供稱自八十五年五、六月間開始送錢給甲○○轉交給檢驗員，
送到八十七年二月初，甲○○調職後，由伊自己送云云。關於甲
○○調職後，酉○○有無交付賄款？是否仍由甲○○收受並轉交
麻豆監理站其他人員部分？核與周紀武、楊錦元上揭供述，顯非
一致。與原判決認定之事實，亦不相符。甲○○等人就此部分是
否始終基於犯意聯絡或行為分擔？甲○○離職後是否仍共同參與
犯行？攸關其等如何實施共犯事實之認定，自有勾稽釐清之必要
。原判決未予究明，逕採周紀武、楊錦元上揭供詞為認定犯罪事
實之證據，自有應於審判期日調查之證據而未予調查及證據上理
由矛盾之違法。再原判決認定甲○○等人受理酉○○、楊錦元經
營驊聖等公司所有新進遊覽車二十輛、舊有遊覽車十二輛之檢驗
事宜，由酉○○、楊錦元依每輛新車六千元、舊車三千元交付賄
款，其中一輛新車於八十六年一月二十七日交付八千元賄款等情
。若屬無誤，甲○○等人共同收受之賄款似為十五萬八千元。與
原判決附表一關於甲○○等人就驊聖公司部分所收受賄款總額十
六萬五千元，似非一致。原判決主文諭知原判決附表一所示款項
應予連帶追繳沒收，與事實欄之記載不合，亦有理由矛盾之違誤
。又原判決認定酉○○、楊錦元因送驗之車輛，有超重或其他無
法通過監理站正常檢驗程序之情形，乃交付賄款予甲○○等人，
甲○○等人因而有違背職務予以通過檢驗之犯行。固於理由乙、
貳、一依憑甲○○、酉○○、劉木川、蔡明輝、乙○○、丁○○
、周紀武、楊錦元所為收受或交付賄款之供詞，及酉○○於第一
審及原審供稱車輛係進口，重量超過十三噸，因法規不合時宜，
怕重量超過，故於檢驗前將冷氣機拆除並將廁所水箱水放掉，暨
曾因車輛大樑問題而交付八千元等陳述為論據，並說明酉○○既
供稱送驗車輛與法令規定不符始送賄款，若車輛均符合檢驗標準
，自無須以車輛檢驗合格之數量交付賄款，顯見酉○○與甲○○
等人，應係基於甲○○等人檢驗車輛時違背職務行為而交付、收
受賄賂云云。然原判決事實欄所載「其他無法通過監理站正常檢
驗程序」部分，除酉○○所指因車輛大樑問題而交付八千元外，
其他車輛如何不符合檢驗標準之具體情形為何？原判決理由內未
為任何說明。又酉○○所稱車輛若有超重或大樑曾經切斷之情形
，將無法通過檢驗一節，有何法令依據可循？如何認定酉○○所
述確與事實相符？俱關係甲○○等人檢驗車輛時違背職務行為之
認定。原判決未為任何說明，遽認酉○○與甲○○等人對於違背
職務行為而交付或收受賄賂，自有理由不備之違法。(二)原判決事
實欄二認定寅○○、蔡明輝、乙○○、丙○○、丁○○與周紀武
、劉木川基於收受違背職務行為賄賂之概括犯意，自七十五年三
月間起至八十五年十二月止，明知玄○○所經營佳皇交通有限公
司（下稱佳皇公司）之貨車未符合驗車標準，無法通過監理站之
檢驗，竟基於對於違背職務行為收受賄賂之概括犯意，共同違背
其等職務上應盡之檢驗義務，予以包庇通過檢驗。事後玄○○再
依慣例以每輛舊車二千元，有六輛次，新車三千元亦有六輛次不
等之賄款，交付寅○○、蔡明輝、乙○○、丙○○、丁○○、周
紀武、劉木川收受等情。並於理由乙、貳、二依憑玄○○、蔡明
輝、丁○○及周紀武在台南縣調查站之供詞為論述，且說明乙○
○、蔡明輝既均供稱玄○○於驗車前會先拜託通融，事後檢驗合
格後始給付賄款，顯見玄○○等人係因寅○○等人違背職務而交
付或收受賄賂云云。惟原判決認定寅○○等人受理玄○○所經營
佳皇公司所有貨車檢驗事宜，由玄○○依每輛新車三千元、舊車
二千元交付賄款，總計新車六輛、舊車六輛，若屬正確，寅○○
等人共同收受之賄款似為三萬元。原判決附表一關於寅○○等人
就佳皇公司部分所收受賄款，總額則為二萬三千元，與事實欄記
載之金額並非一致。則原判決主文諭知原判決附表一所示款項應
予連帶追繳沒收，核與事實欄之記載不合，亦有理由矛盾之違誤
。又原判決分別論處寅○○、蔡明輝、乙○○、丙○○、丁○○
及玄○○對於違背職務之行為收受及交付賄賂罪刑。惟事實欄二
並未記載與玄○○送檢驗之車輛有關不合驗車標準之具體情形，
已乏判斷寅○○等人如何於檢驗車輛過程違背職務上行為之基礎
。又原判決理由乙、貳、二雖謂乙○○已供稱玄○○於驗車前會
先拜託通融，事後檢驗合格後始給付賄款云云，然理由內似無乙
○○之供述可憑；所引蔡明輝、周紀武、丁○○於台南縣調查站
之供詞，似亦未提及寅○○、丙○○及乙○○曾收受玄○○交付
賄款之情事；再玄○○於台南縣調查站供稱曾交付賄款予寅○○
、丙○○及乙○○，如何能證明與事實相符而足採信？原判決均
未為必要之說明，亦有理由不備之違法。(三)原判決事實欄三記載
庚○○、未○○、申○○、巳○○、辰○○、午○○、寅○○、
蔡明輝、乙○○、丙○○、丁○○、己○○與黃政輝（通緝中）
、陳忠俊（已判處罪刑確定）、劉木川、周紀武先後分別在麻豆
監理站擔任站長、股長、工務員、助理工務員、約僱技術員等職
務，負責監督或擔任每日由電腦抽派各式車輛之考照工作，均係
依據法令從事公務之人員，竟自七十六年一月間起至八十五年十
二月間止，基於對於違背職務行為收受賄賂之概括犯意，於麻豆
監理站轄區內之立新、喬一（力偉）、嘉南、嘉隆、來來、及豐
寶等汽車教練場，代為報考之考生考照時，以手勢、口頭指導或
踩副煞車等方式，共同違背其職務上應盡之考照義務，使該等汽
車教練場之考試及格率得以提高，事後再推由劉木川、蔡明輝、
丁○○、乙○○、寅○○等人，向立新之天○○、戌○○、亥○
○；喬一（力偉）之謝任杰；嘉南與嘉隆之宙○○；來來之黃○
○、Ａ○○；豐寶之Ｂ○○依考照及格人數每人三百元或四百元
不等核計數額收受如原判決附表二所示之賄款，再與黃政輝、庚
○○、未○○、申○○、巳○○、辰○○、午○○、丙○○、周
紀武、己○○、陳忠俊等人朋分等情。理由乙、貳、三固說明丁
○○既稱其於考照之過程中以口頭或手勢指導考生勿壓到黃線與
白線，或踩副煞車避免考生壓線；另天○○、亥○○、戌○○、
宙○○、謝任杰及楊美金等人，均指稱送賄係為了提高考照率，
是戌○○等人顯係因違背職務而交付或收受賄賂云云。惟稽之理
由乙、貳、三丁○○於台南縣調查站及偵查時供述之內容，僅供
稱管理及朋分公基金款項時間與參與人員，似無關於丁○○於考
照之過程中，曾以口頭或手勢指導考生勿壓到黃線與白線，或踩
副煞車避免考生壓線等行為之記載。又原判決此部分說明縱屬無
誤，似僅止於證明丁○○於監試過程曾有上揭行為，論理上如何
得以獲致庚○○、未○○、申○○、巳○○、辰○○、午○○、
寅○○、蔡明輝、乙○○、丙○○、周紀武、己○○、劉木川與
黃政輝共同參與違背其等職務之行為？天○○等人所經營駕駛訓
練班學員提高考照率，如何與寅○○等違背職務行為俱有關聯？
原判決就此等攸關庚○○等人關於違背職務之行為而收受或交付
賄賂行為之事項，均未為必要之說明，遽以丁○○已供承於考試
過程指導考生及天○○等交付賄款為由，認定庚○○等人有原判
決事實欄三所載關於違背職務之行為收受、交付賄賂之犯行，亦
有證據上理由矛盾及理由不備之違法。(四)原判決事實欄四認定寅
○○、蔡明輝、乙○○、丙○○、丁○○、己○○與周紀武、劉
木川等人，自八十一年一月起至八十七年五月間止，基於收受違
背職務行為賄賂之概括犯意，與麻豆汽車訓練場之負責人（即「
民雄拖車教練場」之負責人）地○○事先勾結，由地○○告知其
訓練場報名考照之考生名單，寅○○等人即共同於執行小客車考
照職務時，以手勢、口頭指導或踩副煞車等方式，違背其職務上
應盡之義務，庇護考生通過路考取得駕駛執照，地○○則於事後
以每輛車二千元之賄款交付予寅○○、蔡明輝、乙○○、丙○○
、丁○○、周紀武、己○○、劉木川等人。又寅○○、蔡明輝、
乙○○、丙○○、丁○○、己○○與周紀武、劉木川等人，於擔
任大車（包括大貨車、聯結車等）考照之主考人員時，又與庚○
○、丑○○、子○○、壬○○、癸○○、辛○○等監考人員，基
於收受違背職務行為賄賂之概括犯意，自八十一年一月間起至八
十七年五月初止，共同於地○○告知考生名單後，在考照時違背
其主、監考時應盡之職責，以協助考生通過路考取得駕駛執照，
事成之後，由地○○以每輛車三千元之賄款（若外縣市考生再加
一千元）交付予寅○○等主考人員，再由寅○○等主考人員轉交
一千元賄款予庚○○、丑○○、子○○、壬○○、癸○○、辛○
○等監考人員。寅○○等人計收受如原判決附表一地○○欄所示
金額之賄賂，庚○○等人亦收受如原判決附表三所示款項等情。
惟原判決事實欄四就寅○○等人執行麻豆汽車訓練場（即民雄拖
車教練場）學員駕駛執照測驗時，如何違背其等職務一節，僅略
載「協助考生通過路考」，並未詳載寅○○等人以如何具體之行
為協助考生通過考試而違背其等監考職務，此部分犯罪事實之記
載，未臻詳實，已足構成撤銷之原因。又原判決理由乙、貳、四
以乙○○、丑○○均供稱於考照時，係以手勢或口頭指導考生通
過路考，說明其等與寅○○、蔡明輝、丙○○、丁○○、周紀武
、己○○、庚○○、子○○、壬○○、癸○○、地○○及宇○○
、辛○○等人確有對於違背職務之行為收受或交付賄賂之犯行云
云。然稽之原判決理由乙、貳、四之內容，似無關於丑○○為上
揭供述之記載，且所引乙○○於偵查中之供詞，亦無曾以手勢或
口頭指導考生通過路考之陳述可據。原判決以乙○○、丑○○已
供承上情，為認定寅○○等人對於違背職務上行為收受或交付賄
賂之依據，亦有證據上理由矛盾之違誤。再依原判決理由乙、三
(二)之記載，蔡明輝、乙○○、丁○○均辯稱麻豆監理站沒有拖車
考照設備，「新霖大拖車」係至嘉義監理所台南監理站（下稱台
南監理站）考照，電話監聽譯文可證明天○○從未帶領學員至台
南考照，則其如何能將證件交給主監考人員，以達期約行賄目的
並目睹實際違規行為？又新霖學員係由天○○之子帶至台南考場
考試，與其等並不認識云云，似均否認在麻豆監理站受理新霖拖
車學員考照事宜。此部分辯解如何不足採？原判決未為說明，自
有理由不備之違誤。又卯○○於七十五年三月間任職麻豆監理站
，至七十九年十月五日外調至台南監理站，有嘉義監理所七十九
年九月二十七日工作調派通知單在卷可稽。若新霖拖車學員確改
往台南監理站考領駕駛執照，能否謂卯○○毫無與天○○往來之
可能？原判決未予詳察釐清，遽為董龍輝無罪之諭知，亦有證據
調查未盡之違法。(五)原判決附表一關於寅○○、蔡明輝、乙○○
、丙○○、丁○○、劉木川、周紀武及己○○向地○○收取總額
為一百一十七萬元之賄款；寅○○、蔡明輝、乙○○、丙○○、
丁○○、劉木川總計向經營新霖拖車教練場之天○○收取賄款二
十二萬元。原判決事實欄四五又認定庚○○、辛○○、壬○○、
癸○○、子○○及丑○○則因參與駕駛執照監試而收取附表三所
載總額六十六萬元之賄款。三項總額為二百零五萬元。而原判決
附表二記載地○○、宇○○實際行賄總額為一百三十二萬元。另
天○○關於新霖拖車教練場部分，實際交付之賄款為二十二萬元
。後二項總額為一百五十四萬元，與原判決事實欄四五部分認定
收受賄款之總額，顯不相符。究以何者為是？攸關地○○、宇○
○、天○○如何交付賄賂，暨寅○○等人如何共同實行違背職務
上行為而收受賄賂行為之認定，自有詳察之必要。原判決未予究
明，遽認寅○○等人分別有上揭收受或交付賄賂之犯行，亦有證
據調查未盡之違法。(六)判決不載理由者，當然違背法令。所謂判
決不載理由，係指依法應記載於判決理由內之事項不予記載，或
記載不完備者而言，此為刑事訴訟法第三百七十九條第十四款上
段之當然解釋。而有罪之判決書，對於被告有利之證據不採納者
，應說明其理由，復為刑事訴訟法第三百十條第二款所明定。故
有罪判決書對於被告有利之證據，如不加以採納，必須說明其不
予採納之理由，否則即難謂非判決不備理由之違法。原判決論處
甲○○、寅○○、蔡明輝、乙○○、丙○○、丁○○、己○○、
庚○○、辛○○、壬○○、癸○○、子○○、丑○○、辰○○、
巳○○、午○○、未○○、申○○、地○○、宇○○、戌○○、
亥○○、宙○○、黃○○、Ａ○○、Ｂ○○、酉○○、玄○○及
天○○罪刑，固於理由乙、貳、一至六依憑不利甲○○等人之證
據為說明。惟依原判決理由乙、壹、之記載，甲○○等人於原審
均否認有何對於違背職務之行為收受或交付賄賂之行為，且均提
出辯解相佐（原判決第十五頁至第四十六頁）。原判決雖以所附
參考資料二三列載有利或不利甲○○等人之證據。然核參考資料
二三之內容，或係略載甲○○等人之陳述，或就共同被告或證人
之指證註明所在卷別及頁數。理由內並未具體敘明共同被告或證
人之陳述內容，亦未就證述內容之取捨一一說明，復未對甲○○
等人與構成要件事實具關聯性之辯解逐一駁斥。遽對甲○○等人
為科刑之判決，亦有理由不備之違法。(七)無罪之判決，依法既應
記載其理由，則對於被告被訴之事實及其不利之證據資料，如何
不足以證明被告犯罪，均應逐一詳述其理由，否則即有判決不載
理由或理由不備之違法。原判決認被告戊○○、卯○○犯罪不能
證明，而均為無罪之諭知。雖於理由丙、參、一三分別說明蔡明
輝、丁○○、宇○○、周紀武不利戊○○之供詞，如何不足採信
；地○○經營之民雄教練場係八十一年成立，最後行賄時間為八
十七年五月，而卯○○於七十九年十月五日已由麻豆監理站外調
台南監理站，故無收受賄賂之可能云云。惟宇○○在偵查中供承
「地○○送的九位主考官我知道是寅○○、戊○○、周紀武、蔡
明輝、劉木川、丙○○、乙○○、己○○、丁○○共九名。大部
份時間都是由地○○自己送去，如地○○沒空他們會過來拿，丙
○○有拿過一次三萬元，至於其他沒來過。此從我在教練場工作
即開始有送賄款，我在調查站所言均實在」（偵字第五四六五號
卷第六三至六五頁），似指賄款係由地○○交付麻豆監理站人員
。且地○○在台南縣調查站及偵查中亦分別供承「我自七十九年
開始經營汽車訓練場就有送錢給監理站，賄款是我自己送去的，
宇○○沒經手。我送賄款給寅○○、戊○○、周紀武、己○○、
乙○○、蔡明輝、丙○○、丁○○、劉木川共九名主考官，我與
副考官只是請他們幫忙一下，沒直接把錢給他們。透過前述九位
主考官會告訴我，且我也會去考場看，大部份主考官名字都是那
九位告訴我」（同上卷第六九至七四頁、七七至八十頁），似亦
指曾交付賄款予戊○○。原判決就地○○上揭不利戊○○之證詞
，未說明如何不足採，遽為戊○○無罪之諭知，自有理由不備之
違法。又稽之起訴書犯罪事實欄四之記載，檢察官認卯○○涉嫌
自七十九年一月間起，因收受地○○交付之賄款而有違背其監考
職務之犯行。地○○上揭自七十九年開始經營汽車訓練場之供詞
，若屬無誤，能否謂卯○○於七十九年一月間起至七十九年十月
四日止期間，並無檢察官所指犯行之可能？是地○○究係何時開
始實際經營汽車駕駛訓練場？自有究明之必要。原判決僅憑蔡明
輝、乙○○之供詞，置地○○上揭於台南縣調查站及偵查中之陳
述於未論。逕對卯○○為無罪之諭知，亦有應於審判期日調查之
證據而未予調查及理由不備之違誤。以上或為檢察官及甲○○等
人上訴意旨所指摘，或屬本院得依職權調查之事項，應認原判決
關於甲○○、寅○○、蔡明輝、乙○○、丙○○、丁○○、己○
○、庚○○、辛○○、壬○○、癸○○、子○○、丑○○、辰○
○、巳○○、午○○、未○○、申○○、地○○、宇○○、戌○
○、亥○○、宙○○、黃○○、Ａ○○、Ｂ○○、酉○○、玄○
○、戊○○、卯○○，及天○○行賄部分，仍有撤銷發回更審之
原因。關於甲○○被訴偽造文書及洩漏國防以外祕密等罪嫌部分
，本乎審判不可分之原則，併予發回。
據上論結，應依刑事訴訟法第三百九十七條、第四百零一條，判
決如主文。
中    華    民    國  九十五  年    七    月  二十一  日
                      最高法院刑事第十庭
                          審判長法官  洪  清  江
                                法官  石  木  欽
                                法官  李  伯  道
                                法官  林  勤  純
                                法官  陳  晴  教
      本件正本證明與原本無異
                                      書  記  官
中    華    民    國  九十五  年    七    月  二十八  日
                                                      J


司法院資訊處製作；財團法人民間司法改革基金會備份。
